---
title: "Fundamentos de transporte"
author: 
  - <br></br>Renata Oliveira
output:
  xaringan::moon_reader:
    lib_dir: libs
    css: ["default", "xaringan-themer.css"]
    nature:
      ratio: "16:9"
      highlightLines: true
      highlightStyle: solarized-light
      countIncrementalSlides: false
      slideNumberFormat: |
         <div class="progress-bar-container">
           <div class="progress-bar" style="width: calc(%current% / %total% * 100%);">
           </div>
         </div>

---

```{r child = "setup.Rmd"}
```

```{r xaringan-tile-view, echo=FALSE}
xaringanExtra::use_tile_view()
```

```{r xaringan-editable, echo=FALSE}
xaringanExtra::use_editable(expires = 1)
```

```{r xaringan-panelset, echo=FALSE, message=FALSE, warning=FALSE}
xaringanExtra::use_panelset()
```

```{r xaringanExtra-clipboard, echo=FALSE}
htmltools::tagList(
  xaringanExtra::use_clipboard(
    button_text = "<i class=\"fa fa-clipboard\"></i>",
    success_text = "<i class=\"fa fa-check\" style=\"color: #90BE6D\"></i>",
    error_text = "<i class=\"fa fa-times-circle\" style=\"color: #F94144\"></i>"
  ),
  rmarkdown::html_dependency_font_awesome()
)
```

```{r xaringan-fit-screen, echo=FALSE}
xaringanExtra::use_fit_screen()
```

```{r xaringan-extra-styles, echo=FALSE}
xaringanExtra::use_extra_styles(
  hover_code_line = TRUE,         #<<
  mute_unhighlighted_code = TRUE  #<<
)
```

```{r broadcast, echo=FALSE}
xaringanExtra::use_broadcast()
```

```{r xaringan-scribble, echo=FALSE}
xaringanExtra::use_scribble()
```

class: center, middle

## Retrospecto

---

## Definições

### Logística

.midi[
.question[
“**Logística** é dispor a **mercadoria ou o serviço** certo, no **lugar** certo, no **tempo** certo e nas **condições desejadas**, ao mesmo tempo em que fornece a **maior contribuição à empresa**”. 
(Ballou, 2001)
]
]

### Gestão Cadeia de Suprimentos

.question[
.midi[
**Cadeia de suprimentos** é a estrutura consolidada e integrada, em níveis estratégico, tático e operacional, entre agentes de produção, mercadológicos, logísticos e sociedade, para que seja possível coordenar as operações de maneira a garantir a gestão orientada à logística, tendo como objetivo o _trade-off_ entre **responsividade** e **eficiência**, além de garantia de um contexto sustentável de desenvolvimento por ações **socialmente responsáveis** e **resilientes.** 
]
]

---

## Fatores-chave de desempenho

- Instalações   
- Estoques   
- Transportes   
- Informação   
- Sourcing   
- Pricing

---

## Definições: Transporte

.midi[
.question[
**Transporte** pode ser definido como o **conjunto de atividades** que propiciam o **deslocamento de pessoas e bens**, por **meios específicos**.
]
]

- **Sistema de transportes**   
É o conjunto constituído por elementos necessários ao deslocamentos de bens e pessoas. 

- **Rede de transporte**   
É o conjunto de vias, ou malha, de um dada região, integrantes de uma modalidade de transporte.

- **Meio**
É o ambiente físico por onde se desloca o veículo. Ex: terrestre, aquaviário, aéreo.


---

## Definições: Transporte

- **Modo ou modalidade**   
É uma tecnologia para produção de transportes. Ex: Transporte aéreo

- **Via x Rota**   
Via é o caminho físico por onde se desloca o veículo. Rota é o trajeto que o veículo percorre.

---

## Classificação institucional dos sistemas de transporte

- **Sistemas Abertos**
  - Poder público constrói e mantém a via. 
  - Ingresso Linear

- **Sistemas Fechados**
  - Poder público constrói concede a uma instituição privada o poder de manter, operar, explorar as vias. 
  - Ingresso pontual


---

## Classificação técnica dos sistemas de transporte

- **Segundo a natureza das vias**
  - **Terrestre**   
	Via forçada: ferrovia, dutovia
	Via livre: rodovia
  - **Aéreo**   
	Doméstico e Internacional - rota
  - **Aquaviário**   
	Marítimo: longo curso e cabotagem
	Águas interiores: fluvial, lacustre
	
---

## Classificação técnica dos sistemas de transporte

- **Segundo o sistema de deslocamento dos materiais e bens**
  - **Sem emprego de veículo**   
  Dutovias e esteira transportadora (transporte funicular)

  - **Com emprego de veículo**   
  Capacidade de transporte não á armazenável – depende do peso e volume da carga a ser transportada
  O custo de transporte é em função da utilização dos veículos
  Há parcela na composição de custos resultante do fluxos de veículos vazios 

---

## Fatores que levam ao baixo aproveitamento da capacidade (oferta) de transporte
- Transportes unidirecionais – sem fluxo de retorno
- Desequilíbrio de tráfego entre os dois sentidos
- Sazonalidade da demanda
- Concorrência inter e intramodal
- Falhas da programação da oferta
- Emprego de veículos inadequados

---

## Elementos básicos para a operação de transportes

.pull-left[
- **Elementos Básicos**   
	Força Motriz   
	Veículo   
	Via 

- **Fatores Dimensionais**   
	Quantidade   
	Distância   
	Tempo
]

.pull-right[
- **Tipos de deslocamento**   
	Coleta   
	Circulação   
	Entrega

- **Atividades**   
	Carga   
	Descarga   
	Transbordo   
]

---
	
## Volume transportado x produção de transporte
- **Volume transportado**   
	Quantidade de bens ou pessoas movimentadas em um determinado período de tempo.
- **Produção de transporte**   
	Quantidade de bens ou pessoas movimentadas em um determinado período de tempo, multiplicada pela distância
percorrida.

- **Observações**
-	Considerar as TU pode conduzir a um resultado enganoso na avaliação da quantidade de movimentação realizada.
-	Isto permite compreender as razões que conduzem à utilização das TKU ou PKm.
-	TKU = toneladas úteis realizadas (tráfego remunerado).

---

## Critérios para escolha de alternativas modais

- Custo de transporte
- Capacidade do modo – volume de tráfego
- Tempo em trânsito - agilidade
- Confiabilidade
- Segurança – avarias e roubos
- Freqüência da oferta
- Disponibilidade de informações
- Serviços logísticos adicionais
- Acessibilidade 
- Flexibilidade 

---

## Tabela Comparativa dos Modos de Transporte de Cargas

| Atributo | Rodoviário | Ferroviário | Aéreo | Aquaviário (Marítimo/Fluvial) | Dutoviário |
| :--- | :--- | :--- | :--- | :--- | :--- |
| **Principais Características** | Porta-a-porta, flexibilidade | Alto volume, longo curso | Alta velocidade, urgência | Alta capacidade, baixo custo por volume | Fluxo contínuo, dedicado |
| **Custo Fixo** | Baixo | **Muito Alto** (via, terminais, locomotivas) | **Muito Alto** (aeronaves, aeroportos) | Médio a Alto (navios, portos) | **Altíssimo** (construção da dutovia) |
| **Custo Variável** | Alto (combustível, pedágio, manutenção) | Baixo (diluído pelo volume) | **Muito Alto** (combustível, taxas aeroportuárias) | **Muito Baixo** (combustível, operação) | **Muito Baixo** (energia, manutenção) |

---

## Tabela Comparativa dos Modos de Transporte de Cargas

| Atributo | Rodoviário | Ferroviário | Aéreo | Aquaviário (Marítimo/Fluvial) | Dutoviário |
| :--- | :--- | :--- | :--- | :--- | :--- |
| **Velocidade (Porta-a-Porta)** | **Média-Alta** (curtas/médias distâncias) | Baixa (transbordos, baixa velocidade comercial) | **Altíssima** (percurso), mas acesso ao aeroporto pode atrasar | **Muito Baixa** | Contínua, mas muito lenta |
| **Flexibilidade de Rota** | **Altíssima** | Baixa (fixa aos trilhos) | Média (fixa a rotas aéreas e aeroportos) | Baixa (fixa a rotas marítimas/fluviais e portos) | **Nenhuma** (infraestrutura física fixa) |


---

## Tabela Comparativa dos Modos de Transporte de Cargas

| Atributo | Rodoviário | Ferroviário | Aéreo | Aquaviário (Marítimo/Fluvial) | Dutoviário |
| :--- | :--- | :--- | :--- | :--- | :--- |
| **Acessibilidade** | **Altíssima** (vasta rede de estradas) | Média (necessita de terminais de transbordo) | Baixa (dependente de aeroportos) | Baixa (dependente de portos) | Muito Baixa (pontos específicos de ingresso) |
| **Capacidade de Carga** | Baixa a Média (limitada pelo veículo) | **Muito Alta** (trens longos com vários vagões) | **Muito Baixa** (limitada ao peso e volume da aeronave) | **Altíssima** (navios de grande porte) | **Altíssima** (fluxo contínuo) |


---

## Tabela Comparativa dos Modos de Transporte de Cargas

| Atributo | Rodoviário | Ferroviário | Aéreo | Aquaviário (Marítimo/Fluvial) | Dutoviário |
| :--- | :--- | :--- | :--- | :--- | :--- |
| **Distância Ideal** | Curtas e Médias (até ~800 km) | **Longas** (acima de ~500 km) | Médias a Longas (para prioridade) | **Muito Longas** (internacional, cabotagem) | Longas (uma vez instalado) |
| **Tipos de Carga mais Adequados** | Diversificados: perecíveis, manufaturados, fracionados (LTL) e lotação (FTL). | Produtos de baixo valor agregado, granéis (minério, grãos), contêineres. | Cargas de alto valor, perecíveis críticos, urgentes, eletrônicos, farmacêuticos. | Granéis (sólidos/líquidos), contêineres, mercadorias não perecíveis de grande volume. | **Específicas:** líquidos (petróleo, derivados), gases (GNL) e sólidos granulares (minério em slurry). |


---

## Tabela Comparativa dos Modos de Transporte de Cargas

| Atributo | Rodoviário | Ferroviário | Aéreo | Aquaviário (Marítimo/Fluvial) | Dutoviário |
| :--- | :--- | :--- | :--- | :--- | :--- |
| **Confiabilidade / Pontualidade** | Média (sujeito a tráfego, clima) | **Alta** (menos afetado por clima e congestionamento) | **Alta** (para o percurso aéreo) | Baixa (sujeito a clima, filas portuárias) | **Altíssima** (operacional 24/7, fluxo contínuo) |
| **Segurança (Roubos/Avarias)** | **Baixa** (alto risco de roubo e avaria por manuseio) | Alta (menos manuseio, trajeto seguro) | Alta (segurança aeroportuária rigorosa) | Média (roubos em portos, avarias por manuseio ou intempérie) | **Altíssima** (menor risco de roubo e avaria) |

---

## Tabela Comparativa dos Modos de Transporte de Cargas

| Atributo | Rodoviário | Ferroviário | Aéreo | Aquaviário (Marítimo/Fluvial) | Dutoviário |
| :--- | :--- | :--- | :--- | :--- | :--- |
| **Impacto Ambiental** | Alto (emissões de CO₂, poluição sonora, congestionamentos) | Médio-Baixo (mais eficiente em energia por TKU) | **Muito Alto** (alto consumo de combustível) | Baixo (emissões por tonelada*km são baixas, mas uso de combustíveis poluentes) | Baixo (no operação, mas risco de vazamentos com alto impacto) |
| **Infraestrutura Nacional (Brasil)** | Extensa (malha rodoviária predominante) | Limitada e deficitária (malha concentrada) | Razoável (aeroportos principais bem equipados) | Boa para exportação (portos especializados) | Em expansão (rede para óleo, gás e derivados) |

---

## Tabela Comparativa dos Modos de Transporte de Cargas

| Atributo | Rodoviário | Ferroviário | Aéreo | Aquaviário (Marítimo/Fluvial) | Dutoviário |
| :--- | :--- | :--- | :--- | :--- | :--- |
| **Modos de Operação / Contratação** | Próprio, Alugado (Fretamento), Contratação de Transportadora/OL. | Concessão de vagões, contrato com ferrovias. | Companhias aéreas de carga, carga em voos de passageiros, operadores logísticos especializados. | Companhias de navegação (armadores), agências marítimas, fretamento de navios (charter). | Contrato de longo prazo com a empresa operadora da dutovia. |

---

## Resumo e Aplicações Práticas:

.midi[
*   **Rodoviário:** **Rei da flexibilidade e acessibilidade.** Ideal para a "última milha", distâncias curtas a médias e cargas diversas. Dominante em países como o Brasil, mas com custos variáveis elevados e problemas de segurança.
*   **Ferroviário:** **Mestre do volume e longas distâncias.** Perfeito para commodities (minério, grãos, combustíveis) e contêineres em rotas fixas. É uma alternativa mais econômica e sustentável ao rodoviário para longos cursos, quando a infraestrutura existe.
*   **Aéreo:** **Especialista em velocidade e urgência.** Justificado pelo alto custo quando o tempo é crítico ou quando o valor da mercadoria é muito alto. Reduz custos de estoque em cadeias globais.
*   **Aquaviário:** **Campeão de capacidade e custo para longuíssimas distâncias.** Base do comércio internacional para cargas não perecíveis. A baixa velocidade é compensada pelo volume massivo transportado a um custo muito baixo por unidade.
*   **Dutoviário:** **Solução especializada para fluxos contínuos.** Não é um "meio de transporte" no sentido tradicional, mas sim uma "esteira rolante" para produtos específicos. Oferece segurança e baixo custo operacional, mas com zero flexibilidade após a instalação.
]


---

## Escolha modal

A escolha do modal ideal quase sempre envolve um **trade-off** (compensação) entre os atributos supracitados, sendo comum a utilização de mais de um modo em uma mesma viagem da carga (transporte **multimodal**/**intermodal**).

---

## Integração modal

.midi[
.question[
- Complementação entre os modos
]
]

- **Multimodalidade X Intermodalidade**   
  **Transporte Multimodal De Cargas:**   
  é definido como aquele que, regido por um único contrato, utiliza duas ou mais modalidades de transporte, desde a origem até o destino, e é executado sob a responsabilidade única de um OTM.   
  **Transporte intermodal de cargas:**   
  é aquele que utiliza duas ou mais modalidades de transporte, desde a origem até o destino,

- **Integração Operacional**   
  Sistemas integrados: cargas x veículos   
  EDI – Electronic Data Interchange

---

class: center, middle

.larger[
**DÚVIDAS?**
]
